【裁判字號】    87,重訴,43
【裁判日期】    890731
【裁判案由】    履行買賣契約
【裁判全文】
臺灣基隆地方法院民事判決                          八十七年度重訴字第四三號
    原      告    甲○○
    訴訟代理人    林則奘律師
    複  代理人    侯傑中律師
    被      告    己○○  住.
                  丁○○  住.
                  丙○○  住.
                  戊○○  住.
    兼右二人共同
    法定代理  人  乙○○  住同.
    右五人共同
    訴訟代理人    楊思勤律師
    複  代理人    詹振寧律師
右當事人間請求履行買賣契約事件，本院判決如左：
    主    文
原告之訴駁回。
訴訟費用由原告負擔。
    事    實
甲、原告方面：
壹、聲明：
一、先位之訴：
（一）被告等應就其被繼承人鄭豐隆遺產中之基隆市○○區○○段一小段六十九、
      七十號土地及坐落其上之基隆市○○區○○路一○六號建物辦理繼承登記後
      ，再將其所有權移轉登記予原告，並將該不動產謄本交付予原告。
（二）被告等應將就上開不動產移轉應繳納增值稅之繳清收據交付予原告。
（三）被告等應自本起訴狀繕本送達翌日起至履約日止，按月連帶給付原告新台幣
      （下同）十六萬六千六百六十六元之損害賠償金。
二、備位之訴：
（一）被告等應連帶給付原告一千三百六十萬元整，並自本起訴狀繕本送達  翌日起
      至清償日止，按年利率百分之五計付利息。
（二）前項聲明，原告願供擔保，請准宣告假執行。
貳、陳述：
一、先位之訴部分：
（一）原告與被告等之被繼承人鄭豐隆於民國八十三年九月十日訂立一不動產買賣契
      約，由鄭豐隆將基隆市○○區○○段一小段六十九、七十號土地及坐落其上之
      基隆市○○區○○路一○六號建物賣給原告，並約定應於八十七年九月十日以
      前備妥過戶有關文件，辦理所有權移轉登記事宜。鄭豐隆不幸於八十七年三月
      二十三日死亡，其法定繼承人有配偶乙○○及子女己○○、丁○○、丙○○、
      戊○○等共五人，被告等既為鄭豐隆之法定繼承人，自應繼承鄭豐隆與原告間
      就該不動產買賣契約上之義務，故應依民法第三百四十八條第一項就系爭不動
      產辦理繼承登記後，再將所有權移轉登記予原告，並將該不動產謄本及繳納增
      值稅之繳清收據交付原告使用。又系爭不動產在使用上分成二部分，地下部分
      在八十三年出租時之租金為每月三萬五千元，而地上一層（即一樓）現時出租
      之月租金為十七萬五千元，二部分合計租金為每月二十一萬元；然依土地法規
      定，以系爭不動產交易價格二千萬元之百分之十計算，認每月租金十六萬六千
      六百六十六元為合理，且此數額遠低於事實上之出租總金額，故僅以此數額請
      求被告等賠償原告之損害。又因本件買賣契約為有確定期限之債，被告等應對
      原告負遲延給付之責任，原告自得請求被告等自八十七年九月十日起給付損害
      金，惟過戶有一定時間，且為方便計，原告願自起訴狀繕本送達翌日起起算損
      害。
（二）對被告抗辯之陳述：本件原告請求被告等履行買賣契約，被告等則抗辯系爭買
      賣契約並非出自鄭豐隆親筆簽名，而認有偽造之嫌。因此，本案爭執之重點，
      厥為系爭不動產買賣契約書是否真正，亦即賣方「鄭豐隆」之筆跡是否確為鄭
      豐隆所親自簽署。
（三）系爭不動產買賣契約書上「鄭豐隆」字跡經送請鑑定之結果，刑事警察局認為
      「不動產買賣契約書上鄭豐隆字跡部份，因該字跡有模仿之虞，未便認定」。
      既云未便認定，意即刑事警察局根本未以任何方法加以鑑定，故此份鑑定報告
      應無參考價值。而依據憲兵司令部刑事鑑識中心所做鑑定報告，其結論認為「
      不動產買賣契約書、房屋租賃契約書上『鄭豐隆』簽名字跡與鄭豐隆簽名字跡
      間之書寫個性、慣性及特徵均相符，因可供比對數不足，結論僅供參考」。依
      據此鑑定報告，基本上已肯認系爭買賣契約及租賃契約之簽名均出自鄭豐隆親
      筆書寫無誤。雖其以可供比對字數不足，故結論僅供參考。但房屋租賃契約書
      之簽名，不論是刑事警察局或嗣後調查局之認定及兩造雙方，對該簽名之真正
      均不否認。因此，既然憲兵司令部在其所稱可供比對字數不足之情形下，仍可
      正確鑑定出租賃契約簽名之真正無誤。則該不動產買賣契約簽名之部份，即不
      可能因可供比對字數不足而有錯誤之虞。故此鑑定報告實已百分之百確定系爭
      簽名的確為鄭豐隆所親簽。至於調查局之鑑定通知，更可進一步確定系爭買賣
      契約簽名之真正。蓋字跡之偽造，不外乎係以套繪或臨摹之方式為之，斷無可
      能出現第三種方法。而此部份既在被告之要求下送請鑑定，而鑑定之結果又謂
      「甲一類簽名經檢視未發現有套繪臨摹之痕跡與特徵」，等於是間接承認系爭
      筆跡之真正，且從該局之鑑定結果來看，既大部份筆跡之特徵與真跡都相似，
      再參酌先前憲兵司令部之鑑定報告，在在都足以說明系爭簽名係出自鄭豐隆親
      筆書寫。雖有極少數筆劃線條書寫品質較不順暢，然既特徵均與真跡相同，又
      無套給臨摹之情形，因此該不順暢或係由於原子筆之因素所致，尚不足因此動
      搖系爭簽名之真正。
（四）綜上前述，既然系爭買賣契約之簽名確為鄭豐隆親筆書寫，其契約之真實性即
      無疑義。雖被告等就內容提出許多疑點，但既被告等自認不知鄭豐隆曾與原告
      簽訂買賣契約之事，即表示其等對整件事之前因後果並不清楚，則其所謂之疑
      點自均是其等片面之揣測，並不足以推翻系爭合約之真正。更何況其所指疑點
      部份，原告於庭訊時均已詳為說明，其中亦無任何矛盾之處。再以被告等就鑑
      定系爭筆跡一事，除阻隢原告向法院聲請調閱鄭豐隆之銀行簽名資料外，更以
      沒有保存鄭豐隆筆跡為由拒絕提供可供比對之筆跡。待法院於四月二十七日庭
      訊要求被告提供時，卻馬上於當日提出兩份筆跡以供比對，顯見被告等就買賣
      契約一事早已知悉，然惟恐鑑定結果對其不利，始遲遲不願配合，希冀以無法
      鑑定之方式免除其應負之契約責任。
二、備位之訴部分：
    由於訴訟情形變化頗多，若無法得如先位聲明之判決，因該買賣契約第十條為解
    約保留條款，則被告等亦應依法給付原告如備位聲明所載之金額。
參、證據：提出證人宋宋梅、潘永芳，不動產買賣契約書影本一份，戶籍謄本資料影
    本二份，建物、地籍謄本影本各一份，八十三年三月一日至八十四年三月一日租
    約一份，八十二年七月三十日和解契約書一份，聲請將系爭不動產買賣契約書送
    法務部調查局、內政部警政署刑事警察局作筆跡鑑定，調閱鄭豐隆在彰化銀行仁
    愛分行及基隆市第一信用合作社忠二路分社之開戶、往來之簽名、印鑑等資料。
乙、被告方面：
壹、聲明：
一、原告之訴及假執行之聲請均駁回。
二、被告如受不利判決，願預供擔保免為假執行。
三、訴訟費用由原告負擔。
貳、陳述：
一、本件原告最初於七十九年十月十五日間，向被告等之被繼承人鄭豐隆承租其所有
    系爭坐落基隆市○○路一０六號地下室，租期一年，自七十九年十二月一日起，
    至八十年十二月一日止，每月租金新台幣三萬元，後於八十三年二月間，另與鄭
    豐隆換訂租約，租期一年，自八十三年三月一日起，至八十四年三月一日止，每
    月租金三萬五千元，惟於八十四年三月一日租期屆滿後，再要求續約一年，租期
    至八十五年三月一日止，其後，即未再續租。
二、詎鄭豐隆不幸於八十七年三月二十三日過世，原告忽然出面並提出「不動產買賣
    契約書」乙紙，對被告等聲稱鄭豐隆生前曾於八十三年九月十日，將系爭坐落基
    隆市○○路一０六號一樓全部（包括前述出租之地下室），以二千萬元之總價出
    售與伊，並已收訂金五百萬元，雙方應於八十七年九月十日前，備齊過戶所需之
    一切文件交與代書辦理產權移轉登記，尾款一千五百萬元，應扣除押租金三十萬
    元及讓渡金一百五十萬元共一百八十萬元後，於過戶時付清，否則，即應加倍賠
    償已收之鉅額款項云云，以資訛詐，旋經被告於八十七年十月一日委託李樂濟律
    師去函斷然否認。
三、查鄭豐隆於生前，除系爭坐落基隆市○○路一０六號一樓房屋及前述出租與原告
    之地下室外，該一０六號房屋之二、三、四樓房屋，亦均為鄭豐隆所有，且鄭豐
    隆本身尚有事業，堪稱富裕，實無將系爭一樓房屋（包括地下室）出售與原告之
    理。何況若鄭豐隆果真於八十三年九月十日，已將系爭不動產出售原告，且依契
    約雙方應於八十七年九月十日前備齊文件辦理產權移轉登記，惟簽約後迄今已有
    四年餘，原告方始請求履行該買賣契約。且依上開「不動產買賣契約書」第十一
    條約定，原告於八十三年九月十日該「不動產買賣契約書」簽訂之同時，即應已
    簽立退租聲明書與鄭豐隆，應無由於八十四年三月一日，原來租期屆滿之後，仍
    要求續租一年。又依上開「不動產買賣契約書」第十一條約定，應將三十萬元之
    押租金，抵扣應付之部分尾款，惟該三十萬元之押租金早於七十九年十月十九日
    ，已經原告書立切結書與鄭豐隆，表示願意放棄，作為賠償屋主鄭豐隆原有之裝
    璜費用，是該押租金三十萬元早已不存在，從而足見該「不動產買賣契約書」並
    非真正甚明。
四、且該「不動產買賣契約書」，前經送請刑事警察局及憲兵司令部鑑定，刑事警察
    局已明白認定「房屋租賃契約書上鄭豐隆簽名字跡與鄭豐隆平日字跡相符，另有
    關不動產買賣契約書上，鄭豐隆字跡部分，因該字跡有模仿之虞，未便鑑定」，
    憲兵司令部雖認「送鑑不動產買賣契約書，房屋租賃契約上鄭豐隆簽名字跡，與
    房屋租賃契約書和解契約書、活期性存款、印鑑卡、彰化商業銀行顧客資料上鄭
    豐隆簽名字跡間之書寫個性、慣性、及特徵均相符」，惟認「因可供比對字數不
    足，結論僅供參考」，是則，依刑事警察局之鑑定，已明白認定系爭不動產契約
    書上鄭豐隆之字跡有模仿之虞，而未便認定；依憲兵司令部之鑑定，雖認系爭不
    動產買賣契約書、房屋租賃契約書上鄭豐隆簽名字跡，與房屋租賃契約書、和解
    契約書、活期性存款、印鑑卡、彰化商業銀行顧客資料上鄭豐隆簽名字跡間之書
    寫個性、慣性、及特徵均相符」，惟認「因可供比對字數不足，結論僅供參考」
    ，故上開二鑑定，就系爭不動產買賣契約書上鄭豐隆之簽名，是否真正乙節，顯
    均不足為原告有利之證明。
五、本件再次經法院函請法務部調查局鑑定，雖於鑑定結果二、認定「甲１類簽名除
    極少數筆劃（如「隆」之「」部）線條書寫品質不若乙類簽名順暢外，其餘大
    部分筆劃特徵均與乙類簽名相似，且甲１類簽名經檢視未發現有套繪臨摹之痕跡
    與特徵，故不排除甲１類簽名係出乙類簽名書寫者之可能性」，惟於結果一、則
    明確認定「甲２類簽名與乙類簽名字跡筆劃特徵相符」故其鑑定二、並不如鑑定
    結果一、之明確肯定。且其鑑定結果二、除已明白認定「甲１類簽名除極少數筆
    劃（如「隆」之「」部）線條書寫品質不若乙類簽名順暢」外，對其餘大部分
    筆劃特徵，亦認係與乙類簽名「相似」而已，並非「相符」，至其後段所謂「且
    甲１類簽名經檢視未發現有套繪臨摹之痕跡、與特徵，故不排除甲１類簽名，係
    出於乙類簽名書寫者之可能性」云云，亦僅止於不排除「甲１類簽名係出於乙類
    簽名書寫者之可能性」而已，易言之，對於系爭不動產買賣契約書上鄭豐隆簽名
    之真正，仍未有明確之鑑定。
參、證據：提出七十九年十二月一日至八十年十二月一日租約影本、八十三年三月一
    日至八十四年三月一日租約影本、八十七年十月一日李樂濟律師事務所函影本、
    切結書、和解契約書、鄭豐隆生前書寫筆跡。
丙、本院分別依原告之聲請、職權將系爭不動產買賣契約書送交憲兵司令部刑事技術
    支援中心及法務部調查局作筆跡鑑定。
    理    由
壹、先位聲明部分：
一、原告主張其與訴外人鄭豐隆於八十三年九月十日訂立一不動產買賣契約，由鄭豐
    隆將基隆市○○區○○段一小段六十九、七十號土地及坐落其上之基隆市○○區
    ○○路一○六號建物賣給原告，並約定應於八十七年九月十日以前將該不動產所
    有權移轉登記予原告。詎鄭豐隆於八十七年三月二十三日死亡，其法定繼承人即
    被告乙○○、己○○、丁○○、丙○○、戊○○等人自應繼承鄭豐隆與原告間契
    約上之義務，爰依民法第三百四十八條第一項請求被告等就系爭不動產辦理繼承
    登記後，再將所有權移轉登記予原告，並將該不動產謄本、繳納增值稅之繳清收
    據交付予原告，並自起訴狀繕本送達翌日起，以每月租金十六萬六千六百六十六
    元計算遲延之損害賠償。被告等則以鄭豐隆生前並未與原告訂立該不動產買賣契
    約，並否認買賣契約上鄭豐隆簽名之真正等語，資為抗辯。
二、查原告主張被告等為鄭豐隆之法定繼承人等情，為兩造所不爭，並有原告提出戶
    籍謄本為證，堪信原告上開之主張為真實，是以本件所應審酌者乃在於原告與鄭
    豐隆間是否成立系爭買賣契約，而被告等既否認原告所提出買賣契約上鄭豐隆之
    簽名為真正，則原告首應舉證證明買賣契約上之簽名確為鄭豐隆所簽。
三、系爭買賣契約上鄭豐隆之簽名經三度送不同機關鑑定：
（一）內政部警政署刑事警察局之鑑定結果為：「房屋租賃契約書上鄭豐隆簽名字跡
      與鄭豐隆平日字跡相符，另有關不動產買賣契約書上鄭豐隆字跡部分，因該字
      跡有模仿之虞，未便認定。」，此有鑑定書附卷足參；
（二）憲兵司令部刑事鑑識中心之鑑定結果為：「送鑑不動產買賣契約書、房屋租賃
      契約上『鄭豐隆』簽名字跡與房屋租賃契約書、和解契約書、活期性存款印鑑
      卡、彰化商銀顧客資料卡上『鄭豐隆』簽名字跡間之書寫個性、慣性、及特徵
      均相符，因可供比對字數不足，結論僅供參考」亦有該中心鑑定書在卷足徵；
（三）嗣經命被告提出鄭豐隆其他未經前揭單位鑑定過，生前書寫之文件，併送法務
      部調查局再為筆跡鑑定，法務部調查局之鑑定結果為：「一、甲２類（指租賃
      期間八十三年三月一日至八十四年三月一日，兩造均不爭執其上鄭豐隆簽名真
      正之契約）簽名與乙類（指經本院調閱之鄭豐隆生前銀行開戶紀錄文件、被告
      提出之鄭豐隆生前書寫文件等）簽名字跡筆劃特徵相符。二、甲１（指系爭契
      約書）類簽名除極少數筆劃（如「隆」之『  』部）線條書寫品質不若乙類簽
      名順暢外，其餘大部分筆劃特徵均與乙類簽名相似，且甲１類簽名經檢視未發
      現有套繪臨摹之痕跡與特徵，故不排除甲１類簽名係出於乙類簽名書寫者之可
      能性。」，有該局鑑定通知書附卷可稽。
（四）綜觀上述鑑定結果，內政部警政署刑事警察局認為該不動產買賣契約書上鄭豐
      隆之簽名字跡有模仿之虞而未作認定，而憲兵司令部刑事鑑識中心認為因可供
      比對字數不足，結論僅供參考，因此以上二次鑑定，顯然均不能據為肯定系爭
      買賣契約出賣人「鄭豐隆」字樣為鄭豐隆為本人親自簽名之證據。而參諸法務
      部鑑定報告之文意，其將文件分為三類，即系爭契約為甲一類、兩造承認鄭豐
      隆簽名字跡之租賃契約為甲二類及其他經調閱鄭豐隆生前銀行開戶紀錄等堪信
      為鄭豐隆親筆簽名之文件或被告提出之文件，為乙類，經兩兩比對結果，卻有
      「相符」及「相似」二種程度顯然有所區別之結論，其中兩造均承認為鄭豐隆
      親筆簽名之租賃契約上鄭豐隆簽名與其他經調閱鄭豐隆開戶紀錄等文件比對屬
      於相符之結論，惟系爭契約與其他所有文件有「鄭豐隆」簽名筆跡比對結果，
      僅得出相似之結論，復且加註有隆之『  』部筆畫不順之問題，是以法務部鑑
      定之結果，顯然亦尚未肯定系爭契約上鄭豐隆之簽名確實為鄭豐隆所親自簽名
      。而原告復未提出其他證據，證明鄭豐隆確實在系爭契約上親自簽名，是以原
      告就此部分之舉證，尚未足以令人確信該簽名之真正。
四、次查，系爭契約第三點約定，「原告於簽約之同時交付現金五百萬元作為訂金，
    由鄭豐隆親自點收不另立收據。」，惟五百萬元依社會常情實為一筆龐大金額，
    交付如此龐大金額竟不另立收據，原告自陳係以現金當場交付，惟無法提出相關
    佐證，證明確實曾經交付該五百萬元之現金，就該契約之被告主張業已履行之義
    務，復有疑義。再系爭契約第五點、第十一點約定，「雙方應於八十七年九月十
    日前，備齊過戶所需之一切文件交與代書辦理產權移轉登記，尾款一千五百萬元
    ，應扣除押租金三十萬元及讓渡金一百五十萬元共一百八十萬元後，於過戶時付
    清。」，若鄭豐隆果真於八十三年九月十日，已將系爭一樓房屋（包括地下室）
    出售原告，依照原告所提出之上開「不動產買賣契約書」第五點（一）之約定，
    雙方應於八十七年九月十日前備齊過戶所需之一切文件交與代書辦理產權移轉登
    記，則於八十三年九月十日簽約後，迄今已有四年餘，原告竟遲遲未於鄭豐隆生
    前，即予請求辦理過戶，竟迄至鄭豐隆死亡後始為本件請求，亦甚特殊。另查依
    上開系爭買賣契約書第十一條約定，原告於八十三年九月十日簽訂之同時，即應
    已簽立退租聲明書與鄭豐隆，何以於被告持有系爭房屋之租賃契約書上，竟於八
    十四年三月一日，原來租期屆滿且已將系爭房地出售予原告後，原告仍於前揭契
    約上加註要求續租一年，甚屬違背常情。末查系爭契約書第十一條約定，原告係
    將三十萬元之押租金，抵扣應付之部分尾款，惟該三十萬元之押租金早於七十九
    年十月十九日，已經原告書立切結書與鄭豐隆，表示願意放棄，作為賠償屋主鄭
    豐隆原有之裝璜費用，此有被告所提之切結書附卷足徵，根本已不再有押租金三
    十萬元之問題可言，而該系爭契約書竟有抵銷該三十萬元之約定，復為矛盾之處
    。系爭契約有前揭違背常情或與被告提出文件矛盾之處，雖不得據為認定系爭契
    約不成立之證據，卻因此足知原告除系爭契約之書面外並無其他證據足資佐證。
五、本件原告主張被告等應履行其先位聲明之請求，無非以被告之被繼承人鄭豐隆確
    實與其簽訂系爭契約為前提，原告僅提出系爭契約之書面為唯一證據，則該契約
    是否經鄭豐隆簽名，則為本件唯一之爭點，而系爭契約書面上「鄭豐隆」之字樣
    ，經送前揭三個單位鑑定，均無法直接肯定系爭契約上「鄭豐隆」之簽名確為本
    人字跡，前已敘及，因此要難認定原告確實與被告之被繼承人成立系爭買賣契約
    ，請求被告等履行契約義務，尚非有據，應予駁回。其假執行之聲請亦失所附麗
    ，併予駁回。
貳、備位之訴部分：
    本件既不能證明系爭買賣契約為真正，自無解除契約之可言，是原告請求如備位
    聲明之金額，即乏所據，亦應予駁回。其假執行之聲請亦失所附麗，亦應駁回。
參、據上論結，本件原告之訴為無理由，依民事訴訟法第七十八條，判決如主文。
中      華      民      國    八十九    年      七      月    三十一    日
~B台灣基隆地方法院民事庭
~B    法  官  王翠芬
右為正本係照原本作成。
如對本判決上訴，須於判決送達後廿日內向本院提出上訴狀，敘述上訴理由，上訴於
臺灣高等法院，並按他造當事人之人數附具繕本。
中      華      民      國    八十九    年      八      月      二      日
~B    書記官  林苑珍


司法院資訊處製作；財團法人民間司法改革基金會備份。
